【裁判字號】    95,簡,88
【裁判日期】    951011
【裁判案由】    綜合所得稅
【裁判全文】
臺北高等行政法院判決
                                     95年度簡字第00088號
原      告  甲○○○
訴訟代理人  乙○○
被      告  財政部臺北市國稅局
代  表  人  許虞哲（局長）住同上
上列當事人間因綜合所得稅事件，原告不服財政部中華民國94年
12月16日台財訴字第09400487530號（案號：第00000000號）訴
願決定，提起行政訴訟。本院判決如下：
    主  文
原告之訴駁回。
訴訟費用由原告負擔。
    事  實
一、事實概要：本件原告民國（下同）89年度綜合所得稅結算申
    報，短漏報其本人利息所得582,194 元、配偶乙○○利息所
    得37,263及受其扶養親屬徐詹珍梅利息所得5,159 利息及其
    本人其他所得33元，計新臺幣（下同）624,649 元，另短報
    應稅免罰之執行業務所得250,420 元（被告依電腦核定清單
    核定執行業務所得256,440 元－原告申報其配偶執行業務所
    得6,020 元＝250,420 元），案經被告查獲，併課當年度綜
    合所得稅，核定綜合所得總額為3,324,701 元，淨額為2,65
    3,701 元，並依所得稅法第110 條第1 項規定，按短漏所得
    稅額108,232 元處0.2 倍之罰鍰計21,600元（計至百元止）
    。嗣被告更正原告配偶之執行業務所得為135,255 元（更正
    後，短報應稅免罰之執行業務所得129,235 元），遂變更當
    年度綜合所得總額為3,203,516 元，淨額為2,532,516 元，
    並按更正後之短漏所得稅額105,461 元處0.2 倍之罰鍰計21
    ,000 元 （計至百元止）。原告對罰鍰部分不服，申請復查
    ，經被告於94年8 月12日以財北國稅法字第0940205919號復
    查決定書（下稱原處分）駁回，原告仍不服，提起訴願，遭
    駁回後，遂向本院提起本行政訴訟。
二、兩造聲明：
  (一)原告聲明求為判決：
    訴願決定及原處分均撤銷。
  (二)被告聲明求為判決：
    1.請求判決駁回原告之訴。
    2.訴訟費用由原告負擔。
三、兩造之爭點：
    原告應受罰之所漏稅額為若干？
  (一)原告主張之理由：
    1.被告所製作編號Ｚ0000000000000之處分書（下稱系爭處分
      書）之第2 頁附件（89年違章漏稅計算表）依公文程式條
      例第11條在接頁處應蓋騎縫章而未蓋，且該第2 頁經辦員
      、股長、主任均無人簽職章，且未蓋印信，與公文程式條
      例第3 條第1 項第2 款（機關公文不蓋機關印信者，由機
      關首長署名，蓋職章或蓋簽字章）之規定不符，沒有公文
      書的效力。訴願決定書理由四稱，被告之罰鍰處分書在外
      觀形式上已有行政程序法第96條第1 項所定書面行政處分
      之應記載事項，並無一望即知之重大明顯瑕疵，明顯未至
      行政處分無效之程度。又稱該附違章案件漏稅計算表未經
      經辦人股長、主任簽章、僅是上開罰鍰處分書之一部分，
      並影響該行政處分之效力，原告顯係誤解，其實不然，該
      罰鍰處分書之第2 頁與第1 頁接頁處應蓋騎縫章而不蓋，
      該第2 頁不蓋印信，應蓋職章或簽字章，也不蓋，該第2
      頁公文書不依公文程式條例有關規定製作，應為無效之公
      文書，並非原告誤解，被告違反公文程式條例第11條及第
      3 條第1項 第2 款製作之公文書，依行政程序法第101 條
      第1 項應更正處理之，方為合法。不得以外觀形式上合法
      而推卸其製作公文書過程實質違法之責任，總之，更正處
      理後，才能合法。依中央法規標準法第2 條規定：條例是
      法律，公文程式條例第11條及第3 條第1 項第2 款之規定
      ，被告自應遵守。
    2.被告93年7 月6 日無經辦員、股長、主任簽職章且未蓋機
      關印信之89年度綜合所得稅已申違章案件漏稅額計算表（
      違章編號Ｚ0000000000000）所列漏報所得應稅應罰所得額
      624,649 元，扣繳額22,944元，因該公文書製作違反公文
      程式條例有關規定，故無法認同其效力，但被告所屬中南
      稽徵所93年7 月6 日第0000000000號核定原告89年度綜所
      稅通知書有蓋機關印信，其公文書之效力應予承認，故以
      核定通知書第1 聯第6 頁末尾所載：申報與歸戶差額：所
      得額（753,884 元）扣繳額（22,944元）依89年度所得稅
      累進稅率速算公式計算，合情合理，罰鍰應為9,832 元，
      原告願繳納。被告依該無公文書效力之違章漏稅計算表之
      計算方法3 之公式計算原告本案漏稅額之罰鍰缺乏公平性
      ，可以直接依89年度綜合所得稅速算公式算出漏稅額及罰
      鍰為何不用？而以該複雜性及迂迴性之計算方法3 之公式
      計算出加重原告稅負負擔之不正當性，系爭處分書處罰鍰
      21,000元，計算錯誤，原告不服。請  鈞院判准本案漏稅
      額及其罰鍰之計算，依89年度綜所稅速算公式減除可扣繳
      額22,944 元及0.2 倍之罰鍰行政慣例處理。
    3.依93年度綜合所得稅速算公式，其累進計算標準與89年度
      綜合所得稅速算公式完全相同，使原告產生堅定之信賴，
      原告89年度綜合所得稅依被告所屬中南稽徵所93年7 月6
      日第0000000000號核定通知書第1 聯第6 頁末尾：申報與
      歸戶所得差額為753,884 元，可扣繳額22,944元，依89年
      度綜合所得稅速算公式：原告漏稅額為49,160元，計算詳
      情如下：
      753,884元×13%-25,900元-22,944元=49,160元。
      漏稅罰鍰應為9,832元（即49,160元×0.2=9,832元）。
      財政部81年3月20日台財稅字第810044039號函，為何不以
      歷年來綜合所得稅速算公式計算漏稅額，而加重原告負擔
      。原告配偶之應稅免罰所得額129,235 元已計入原告申報
      與歸戶所得差額753,884 元之內，不應再重複於應稅免罰
      所得內加計稅，故財政部81年3 月20日台財稅字第810044
      039 號函之計算漏稅額公式不合理，歷年綜合所得稅速算
      公式按短漏所得額之累進率標準計算漏稅額及罰鍰較為公
      平。檢呈被告89年度綜合所得稅已申違章漏稅額計算表及
      93年度綜合所得稅速算公式呈驗，擬當庭說明清楚。89年
      度綜合所得稅速算公式原告已於起訴狀內檢附。
  (二)被告主張之理由：
    1.按「納稅義務人已依本法規定辦理結算申報，但對依本法
      規定應申報課稅之所得額有漏報或短報情事者，處以所漏
      稅額兩倍以下之罰鍰。」為所得稅法第110條第1項所明定
      。次按「行政處分以書面為之者，應記載下列事項：一、
      處分相對人之姓名、出生年月日、性別、身分證統一編號
      、住居所或其他足資辨別之特徵；……二、主旨、事實、
      理由及其法令依據。三、有附款者，附款之內容。四、處
      分機關及其首長署名、蓋章，……但以自動機關作成之大
      量行政處分，得不經署名，以蓋章為之。五、發文字號及
      年、月、日。六、表明為行政處分之意旨及不服行政處分
      之救濟方法、期間及受理機關。」為行政程序法第96條第
      1 項所規定。又「綜合所得稅納稅義務人已辦理結算申報
      而有短漏報所得……其漏稅額計算公式如附件。附件：一
      、納稅義務人已辦理結算申報而有短漏報所得案件（一）
      核定補（退）稅後查獲者：……2.（1）申 報採配偶薪資
      所得分開計稅時：{ 【申報配偶薪資所得額－（配偶本人
      免稅額＋配偶本人薪資所得特別扣除）】×稅率－累進差
      額} ＋{ 【申報不含配偶薪資之所得總額＋核定應稅免罰
      所得額－（不含配偶之免稅額＋不含配偶薪資所得特別扣
      除之各項扣除額）】×稅率－累進差額} －抵稅額＝申報
      及核定應稅免罰部分應納稅額。……3.全部應納稅額－申
      報及核定應稅免罰部分應納稅額－短漏報所得額之扣繳稅
      額－申報部分經核定之退稅款（不分已否退還）= 漏稅額
      」亦經財政部81年3 月20日台財稅第810044039 號函釋有
      案。
    2.本件原告89年度綜合所得稅結算申報，採配偶薪資所得分
      開計稅方式，自行申報綜合所得總額2,449,632元，免稅
      額359,000元（正確應為259,000元，原告誤多計為359,00
      0元），全部扣除額412,000元，綜合所得淨額為1,678,63
      2（正確應為1,778,632），核算全部應納稅額166,422元
      ，扣繳稅額80,158元，自繳稅款86,284元。嗣經被告查得
      短漏報其本人、其配偶及受其扶養親屬利息及其他所得計
      624,649元，另短報其配偶更正後之應稅免罰之執行業務
      所得129,235 元，併課當年度綜合所得稅，核定綜合所得
      總額為3,203,516 元，免稅額259,000 元，全部扣除額41
      2, 000元，綜合所得淨額為2,532,516 元，核算全部應納
      稅額為324,626 元，減除扣繳稅額103,102 元及自繳稅款
      86,284元，核定補徵稅額135,240 元。被告乃依首揭法令
      規定，核算短漏所得稅額為105,461 元，並按短漏稅額處
      0.2 倍之罰鍰計21,000元（計至百元止）。
    3.原告訴稱（一）被告所製作違章漏稅計算表，未蓋印信，
      且無經辦人、股長、主任簽章，與現行公文程式條例第3
      條第1項第2款規定不符，且該罰鍰處分書與第2頁違章漏
      稅計算表接頁處末未蓋騎縫章，違反公文程式條例第11條
      規定，應依行政程序法第101條第1項規定，須辦理更正後
      才有合法效力。（二）89年度綜合所得稅核定通知書第6
      頁末所載申報額與歸戶所得差額753,884元，可扣抵稅額
      22,944元，依89年度所得稅速算公式漏稅額為49,160元（
      753,884×13﹪－25,900=49,160），處0.2倍罰鍰為9,832
      元，而非被告所處罰鍰21,000元等情，資為爭議。
    4.經查原告當年度有該項所得，即應依行為時所得稅法第71
      條規定辦理申報，是其既有該項所得而短漏未申報，原告
      自仍應受罰，是被告依首揭規定，按漏稅額處以罰鍰，並
      無不合。至原告主張漏稅額及罰鍰錯誤乙節，經查原告當
      年度採配偶薪資所得分開計稅方式申報，正確之申報額：
      綜合所得2,449,632元（其配偶乙○○薪資所得1,101,514
      元，其餘為1,348,118元），免稅額259,000元，全部扣除
      額412,000元，綜合所得淨額為1,778,632元。是被告依財
      政部81年3月20日台財稅第810044039號函釋規定，計算其
      漏稅額為105,461元【計算式：1. {【申報配偶薪資所得
      額1,101,514－（配偶本人免稅額74,000＋配偶本人薪資
      所得特別扣除75,000）】×稅率13%－累進差額25,900}
      ＋{【申報不含配偶薪資之所得總額1,348,118＋核定應稅
      免罰所得額129,235－（不含配偶之免稅額185,000＋不含
      配偶薪資所得特別扣除之各項扣除額337,000）】×稅率
      13%－累進差額25,900}－抵稅額0＝申報及核定應稅免罰
      部分應納稅額196,221；2.全部應納稅額324,626－申報及
      核定應稅免罰部分應納稅額196,221－短漏報所得額之扣
      繳稅額22,944－申報部分經核定之退稅款（不分已否退還
      ）0 =漏稅額105,461】，按漏稅額處0.2倍罰鍰21,000元
      （計至百元止），並無不合。
    5.次查被告於92年1月30日作成第Ｚ0000000000000號罰鍰處
      分書，在外觀形式上已載有行政程序法第96條第1 項所定
      書面行政處分之應記載事項，並無一望即知之重大明顯瑕
      疵，明顯未至行政處分無效之程度。至原告主張被告依無
      效公文書所製作之罰鍰處分應為無效乙節，查該系爭處分
      書蓋有被告之印信，足以得知係被告所為之處分，雖隨附
      違章案件漏稅計算表未經經辦人、股長、主任簽章，亦未
      於處分書及漏稅額計算表接頁處蓋騎縫章，惟漏稅額計算
      表僅是上開罰鍰處分書之一部分，主要在說明漏稅額之計
      算方法，經辦人、股長、主任未簽章及接頁處未蓋騎縫章
      並不影響該行政處分之效力，原告顯係誤解，爰被告復查
      決定否准變更，並無不合，訴願決定予以駁回，亦無不合
      。
    理  由
一、本件訴訟程序進行中，被告之代表人已由張盛和變更為許虞
    哲，此有行政院95年8月23日院授人力字第0950023637號令
    在卷可按，茲由新任代表人具狀聲明承受訴訟，核無不合，
    應予准許。
二、按所得稅法第110條第1項規定：「納稅義務人已依本法規定
    辦理結算申報，但對依本法規定應申報課稅之所得額有漏報
    或短報情事者，處以所漏稅額兩倍以下之罰鍰。」
三、本件兩造不爭原告89年度綜合所得稅，綜合所得淨額為2,2,
    532,516元，扣繳稅額103,102元及自繳稅款86,284元，短漏
    報應稅應罰之所得額為624,649 元（扣繳稅額22,944元）及
    短漏報應稅免罰之所得額為129,235 元，合計753,884 元，
    此有原告89年度綜合所得稅結算申報書及綜合所得稅核定通
    知書在卷可按，堪認為真實。是本件之爭執，在於原告應受
    罰之所漏稅額為若干？
四、經查：
  (一)按所得稅第5條第2項規定：「綜合所得稅課稅級距及累進稅
    率如左：一、全年綜合所得淨額在三十萬元以下者，課徵百
    分之六。二、超過三十萬元至八十萬元者，課徵一萬八千元
    ，加超過三十萬元以上部分之百分之十三。三、超過八十萬
    元至一百六十萬元者，課徵八萬三千元，加超過八十萬元以
    上部分之百分之二十一。.... 」 第4 項規定：「綜合所得
    稅免稅額及課稅級距之金額，於每年度開始前，由財政部依
    據第1 項及第3 項之規定計算後公告之。.... 」 是可知綜
    合所得稅係採累進稅率，其所得淨額愈高者，其適用之稅率
    愈高。
  (二)又按89年度綜合所得稅之稅率、累進差額，全年綜合所得淨
    額在37萬元以下者，稅率為6%，綜合所得淨額在37萬元以上
    、99萬元以下者，稅率為13%，惟應減除累進差額25,900元
    ，綜合所得淨額在99萬元以上、198萬元以下者，稅率為21%
    ，惟應減除累進差額105,100 元，此有89年度綜合所得稅結
    算申報書反面在卷可參。
  (三)本件原告89年度綜合所得稅，綜合所得淨額為2,532,516元
    ，已如前述，且為原告所不爭，則其應納稅額，應為配偶薪
    資所得之應納稅額加上不含配偶薪資所得之應納稅額，就本
    件而言：
    配偶薪資所得淨額為952,514元{1,101,514（配偶薪資所得
    ）-74,000（配偶免稅額）-75,000（配偶薪資扣除額）}；
    配偶薪資所得應納稅額為97,926元{952,514（配偶薪資所得
    淨額）x13%（稅率）-25,900（累進差額）}；
    不含配偶薪資所得淨額為1,580,002元{2,532,516（綜合所
    得淨額）-952,514（配偶薪資所得淨額）}；
    不含配偶薪資所得應納稅額為226,700元{1,580,002（不含
    配偶薪資所得淨額）x21%（稅率）-105,100（累進差額）}
    ；
    應納稅額為324,626元{97,926元（配偶薪資所得應納稅額）
    +226,700元（不含配偶薪資所得應納稅額）}。
  (四)又本件原告可扣繳及扣抵之稅額為103,102元（含未申報扣
    抵之22,944元），原告結算申報自繳稅額為86,284元，亦為
    原告所不爭，則原告所漏稅額為135,240元（324,626元-103
    ,102-86,284）。
  (五)再因執行業務所得129,235 元，不在處罰之列，故原告申報
    及核定應稅免罰所得額196,221 元（計算式詳如被告製作之
    漏稅額計算表，在本院卷第62頁），是本件應罰之所漏稅額
    為105,461 元（324,626-195,221-22,944），被告核算並無
    錯誤。
  (六)至原告提出之「753,884元×13%-25,900元-22,944元=49,16
    0元。」之速算公式，則其忽略以下之重要因素：
    1.原告逕將所漏稅額依13% 計算，係採分離課稅，忽略了綜
      合所得稅要合併申報計算，且依前述累進稅率，原告應適
      用之稅率係21% 。
    2.原告仍要減除25,900元，固係延續其所主張之稅率13%，
      應減除其累進差距，然而原告適用稅率錯誤，已如前述，
      縱本件仍適用13% 之稅率（事實上不是），該25,900元已
      在原告申報計算應納稅額時減除一次了，殊無重複減除之
      理。
    3.再者，原告於申報時將全部免稅額259,000元計為359,000
      元，致綜合所得稅總額多減除了100,000元，綜合所得稅
      淨額少了100,000元，依前揭應適用之累進稅率21% ，原
      告在此處已先逃漏了21,000元。
    4.僅2.及3.二項所漏稅額已有46,900元之多，足見原告之速
      算公式之不可採。
  (七)末按「機關公文，視其性質，分別依照左列各款，蓋用印信
    或簽署：一、蓋用機關印信，並由機關首長署名、蓋職章或
    蓋簽字章。二、不蓋用機關印信，僅由機關首長署名，蓋職
    章或蓋簽字章。三、僅蓋用機關印信。」「公文在二頁以上
    時，應於騎縫處加蓋章戳。」公文程式條例第3條第1項及第
    11條定有明文。查系爭處分書蓋用機關印信，並由機關首長
    署名、蓋簽字章，而所附之漏稅額計算表未蓋用機關印信，
    亦未由機關首長署名，蓋職章或蓋簽字章，且未於騎縫處加
    蓋章戳，此有系爭處分書在卷可按，並為兩造所不爭，然查
    ，無論公文程式條例本身或者行政程序法，均未對此種瑕疵
    為效力之規定，而該瑕疵雖屬明顯，然毫無行政程序法第11
    1 條所強調之「重大性」可言，亦非同法第101 條所稱「誤
    寫、誤算或其他類此之顯然錯誤」之情事，原告據以指摘，
    尚無可採。
五、綜上所述，原告之主張均無可採，被告按原告所漏應罰稅額
    105,461元，處0. 2倍罰鍰21,000元（計至百元止），認事
    用法俱屬有據，訴願決定遞予維持，亦無不合，原告訴請撤
    銷，為無理由，應予駁回，因本件屬應行簡易訴訟程序之事
    件，爰不經言詞辯論，判決如主文所示。
據上論結，原告之訴為無理由，爰依行政訴訟法第98條第3項前
段，判決如主文。
中    華    民    國    95    年    10    月   11     日
                  第  五  庭  法  官  王  碧  芳
上為正本係照原本作成。
本件以訴訟事件所涉及之法律見解具有原則性者為限，始得於本
判決送達後20日內向本院提出上訴狀並表明上訴理由，如已於本
判決宣示後送達前提起上訴者，應於判決送達後20日內補具上訴
理由（均按他造人數附繕本），且經最高行政法院許可後方得上
訴。
中    華    民    國    95    年    10    月   11     日
                              書記官  徐  子  嵐


司法院資訊處製作；財團法人民間司法改革基金會備份。
